ACORDAO-COMPLETO-2457313

ACÓRDÃO 7972/2021 ATA 17/2021 - SEGUNDA CÂMARA

VISTOS, relatados e discutidos estes autos de tomada de contas especial instaurada pela Caixa Econômica Federal (Caixa) em desfavor de Manoel Mariano de Sousa, como então prefeito de Barra do Corda - MA (gestões: de 1º/1/2005 a 31/12/2008 e de 1º/1/2009 a 31/12/2012) , além da Construtora Góes Incorporação Ltda. e de João Batista Magalhães e Eliezer de Araújo Góes Santiago, diante da não comprovação da boa e regular aplicação dos recursos repassados por meio do Contrato de Repasse 234.142-44/2007 celebrado entre a Caixa, como mandatária da União representada pelo Ministério da Agricultura, Pecuária e Abastecimento (Mapa) , e o referido município sob o valor de R$ 562.737,61 para a construção e reforma de mercado municipal em prol dos respectivos produtos agropecuários;
ACORDAM os Ministros do Tribunal de Contas da União, reunidos em Sessão da 2ª Câmara, ante as razões expostas pelo Relator, em:
9.1. declarar a revelia da Construtora Góes Incorporação Ltda., além de João Batista Magalhães e do espólio de Manoel Mariano de Sousa (falecido) , nos termos do art. 12, § 3º, da Lei nº 8.443, de 1992;
9.2. rejeitar as alegações de defesa apresentadas por Eliezer de Araújo Góes Santiago;
9.3. julgar irregulares as contas de Manoel Mariano de Sousa (falecido) e da Construtora Góes Incorporação Ltda., além de João Batista Magalhães e Eliezer de Araújo Góes Santiago, nos termos dos arts. 1º, I, 16, III, alíneas "b" e "c", com o § 2º, "b", e 19, caput, da Lei n.º 8.443, de 1992, para condenar os atuais responsáveis, com o espólio ou os demais sucessores de Manoel Mariano de Sousa (falecido) , ao pagamento do correspondente débito, com a fixação do prazo de 15 (quinze) dias contados da notificação, para comprovarem, perante o Tribunal, nos termos do art. 214, III, "a", do RITCU, o recolhimento da referida dívida em favor do Tesouro Nacional, com a atualização monetária e os juros de mora calculados desde a data informada até o efetivo recolhimento, na forma da legislação em vigor, sob as seguintes condições:
	Data da Ocorrência:
	Valor Histórico (em R$) 

	13/1/2009
	190.438,65

	6/3/2009
	138.497,00

	8/6/2010
	233.801,96

9.4. aplicar em desfavor da Construtora Góes Incorporação Ltda., individualmente, a multa prevista no art. 57 da Lei n.º 8.443, de 1992, sob o valor de R$ 100.000,00 (cem mil reais) , fixando-lhes o prazo de 15 (quinze) dias, contados da notificação, para que comprove, perante o Tribunal, nos termos do art. 214, III, "a", do RITCU, o recolhimento da referida dívida ao Tesouro Nacional, com a devida atualização monetária, na forma da legislação em vigor, deixando de aplicar a referida multa em desfavor dos sócios da aludida empresa para evitar o eventual bis in idem;
9.5. autorizar, caso requerido, nos termos do art. 26 da Lei nº 8.443, de 1992, e do art. 217 do RITCU, o parcelamento das dívidas fixadas por este Acórdão em até 36 (trinta e seis) parcelas mensais e sucessivas, com a devida atualização monetária e os correspondentes acréscimos legais, esclarecendo aos responsáveis que a falta de pagamento de qualquer parcela importará no vencimento antecipado do saldo devedor, nos termos do art. 217, § 2º, do RITCU, sem prejuízo das demais medidas legais;
9.6. autorizar, desde logo, a cobrança judicial das dívidas fixadas por este Acórdão, nos termos do art. 28, inciso II, da Lei nº 8.443, de 1992; e
9.7. enviar a cópia do presente Acórdão, com o Relatório e a Proposta de Deliberação, à Procuradoria da República no Estado do Maranhão, nos termos do art. 16, § 3º, da Lei nº  8.443, de 1992, para o ajuizamento das ações civis e penais cabíveis.

Tomada de Contas Especial instaurada pela Caixa Econômica Federal em desfavor de Manoel Mariano de Sousa, como então prefeito de Barra do Corda  MA (gestões: de 1º/1/2005 a 31/12/2008 e de 1º/1/2009 a 31/12/2012), diante da não comprovação da boa e regular aplicação dos recursos repassados por meio do Contrato de Repasse 234.142-44/2007 celebrado entre a Caixa Econômica Federal, como mandatária da União representada pelo Ministério da Agricultura, Pecuária e Abastecimento (Mapa), e o referido município, com vistas à construção e reforma de mercado em prol dos produtos agropecuários do referido município.

Segunda Câmara

Município de Barra do Corda - MA.

3. Responsáveis: Construtora Góes Incorporação Ltda (CNPJ 63.445.688/0001-33); Eliezer de Araújo Góes Santiago (CPF XXX.145.765-XX); João Batista Magalhães (CPF XXX.451.913-XX); e Manoel Mariano de Sousa (CPF XXX.881.043-XX).

13.1. Ministros presentes: Augusto Nardes (na Presidência), Aroldo Cedraz e Raimundo Carreiro.
13.2. Ministro-Substituto convocado: Augusto Sherman Cavalcanti.
13.3. Ministros-Substitutos presentes: Marcos Bemquerer Costa e André Luís de Carvalho (Relator).

ANDRÉ DE CARVALHO

Trata-se de tomada de contas especial instaurada pela Caixa Econômica Federal (Caixa) em desfavor de Manoel Mariano de Sousa, como então prefeito de Barra do Corda - MA (gestões: de 1º/1/2005 a 31/12/2008 e de 1º/1/2009 a 31/12/2012) , além da Construtora Góes Incorporação Ltda. e de João Batista Magalhães e Eliezer de Araújo Góes Santiago, diante da não comprovação da boa e regular aplicação dos recursos repassados por meio do Contrato de Repasse 234.142-44/2007 celebrado entre a Caixa, como mandatária da União representada pelo Ministério da Agricultura, Pecuária e Abastecimento (Mapa) , e o referido município sob o valor de R$ 562.737,61 para a construção e reforma de mercado municipal em prol dos respectivos produtos agropecuários.
2.	Após a análise final do feito, a Auditora Federal Amanda Soares Dias Lago lançou o seu parecer conclusivo à Peça 93, com a anuência dos dirigentes da Secex-TCE (Peças 94 e 95) , nos seguintes termos:
	" (...) HISTÓRICO
2.	Em 12/7/2017, com fundamento na IN/TCU 71/2012, alterada pela IN/TCU 76/2016 e DN/TCU 155/2016, o dirigente da Caixa Econômica Federal autorizou a instauração da tomada de contas especial (peça 2) . O processo foi registrado no sistema e-TCE com o número 1558/2018.
3.	O Contrato de repasse 234.142-44, registro Siafi 611633, foi firmado no valor de R$ 777.318,75, sendo R$ 731.250,00 à conta do concedente e R$ 46.068,75 referentes à contrapartida do convenente. Teve vigência de 31/12/2007 a 30/4/2013, com prazo para apresentação da prestação de contas em 29/6/2013. Os repasses efetivos da União totalizaram R$ 562.737,61 (peça 36) .
4.	A prestação de contas e complementações enviadas foram analisadas por meio do documento constante na peça 1.
5.	O fundamento para a instauração da Tomada de Contas Especial, conforme consignado na matriz de responsabilização elaborada pelo tomador de contas, foi a constatação da seguinte irregularidade: 
Ausência de nexo de casualidade entre a parcela executada do objeto e os recursos federais descentralizados, ensejando inexecução contratual, nos termos do Acórdão 936-2016/ TCU - Plenário.
6.	Conforme o mencionado aresto, os ministros acordaram em:
9.4. determinar aos ministérios a seguir que, em prazo não superior a 90 (noventa) dias, instaure e instrua os processos de tomada de contas especial (TCE) relativamente aos contratos de repasse a seguir, celebrados com a Prefeitura Municipal de Barra do Corda/MA, na integralidade dos valores descentralizados, em razão da ausência de nexo de causalidade entre a parcela executada do objeto e os recursos federais descentralizados, ensejando inexecução contratual, com imediato encaminhamento dos feitos à Controladoria Geral da União, para as providências de sua alçada;
9.4.1. Ministério da Agricultura, Pecuária e Abastecimento:
CR 196.836-27 (TP 10/2007) ; CR 234.142-44; CR 244.545-28 (CC 1/2008) ;
7.	O responsável arrolado na fase interna foi devidamente comunicado e, diante da ausência de justificativas suficientes para elidir a irregularidade e da não devolução dos recursos, instaurou-se a tomada de contas especial.
8.	No relatório (peça 42) , o tomador de contas concluiu que o prejuízo importaria no valor original de R$ 562.737,61, imputando-se a responsabilidade a Manoel Mariano de Sousa, falecido, Prefeito Municipal, no período de 1/1/2005 a 31/12/2008 e 1/1/2009 a 31/12/2012, na condição de dirigente. 
9.	Em 20/12/2018, a Controladoria-Geral da União emitiu o relatório de auditoria (peça 43) , em concordância com o relatório do tomador de contas. O certificado de auditoria e o parecer do dirigente do órgão de controle interno concluíram pela irregularidade das presentes contas (peças 44 e 45) .
10. Em 7/1/2019, o ministro responsável pela área atestou haver tomado conhecimento das conclusões contidas no relatório e certificado de auditoria, bem como do parecer conclusivo do dirigente do órgão de controle interno, manifestando-se pela irregularidade das contas, e determinou o encaminhamento do processo ao Tribunal de Contas da União (peça 46) .
11. Na instrução inicial (peça 52) , analisando-se os documentos nos autos, concluiu-se pela desconsideração da personalidade jurídica da Construtora Góes Incorporação Ltda. e pela necessidade de citação para a seguinte irregularidade:
11.1.	Irregularidade 1: ausência de nexo de casualidade entre a parcela executada do objeto e os recursos federais descentralizados, ensejando inexecução contratual, nos termos do Acórdão nº 936-2016/ TCU - Plenário.
11.1.1.	Evidências da irregularidade: Extrato bancário conta específica, da data dos créditos até o encerramento da movimentação (peça 30) , Relatório de fiscalização ou parecer/nota técnica ou explicativa sobre a execução do objeto (peça 1) , Determinação/recomendação/portaria/despacho/ autorização de instauração da TCE (peça 2) e Acórdão (peça 3) .
11.1.2.	Normas infringidas: Cláusula Terceira, item 3.2, alínea 'i' e Cláusula Décima Sétima do contrato de repasse e arts. 3º da Lei 8.666/1993.
11.1.3.	Débitos relacionados ao responsável Manoel Mariano de Sousa (CPF: XXX.881.043-XX) e à empresa Construtora Góes Incorporação Ltda. (CNPJ: 63.445.688/0001-33) :
	Data de ocorrência
	Valor histórico (R$) 

	13/1/2009
	190.438,65

	6/3/2009
	138.497,00

	8/6/2010
	233.801,96

11.1.4.	Cofre credor: Tesouro Nacional
11.1.5.	Responsável 1: Manoel Mariano de Sousa (CPF: XXX.881.043-XX) .
11.1.5.1. Conduta: executar contrato com ausência de nexo de causalidade entre a parcela executada do objeto e os recursos federais descentralizados.
11.1.5.2. Nexo de causalidade: A conduta descrita impediu o estabelecimento do nexo causal entre a parcela executada do objeto e os recursos federais descentralizados, ensejando inexecução contratual.
11.1.5.3. Culpabilidade: Não há excludentes de ilicitude, de culpabilidade e de punibilidade. É razoável afirmar que era possível ao responsável ter consciência da ilicitude do ato. Não há excludentes de ilicitude, de culpabilidade e de punibilidade. É razoável afirmar que era possível ao responsável ter consciência da ilicitude do ato. Era exigível conduta diversa da praticada. 
11.1.6.	Responsáveis 2: Construtora Goes Incorporação Ltda. (CNPJ: 63.445.688/0001-33) , João Batista Magalhães (CPF XXX.451.913-XX) e Eliezer de Araújo Goes Santiago (CPF XXX.145.765-XX) .
11.1.6.1. Conduta: receber integralmente o valor referente à construção ou reforma de mercado para produtos agropecuários do município de Barra do Corda/MA repassados por força do Contrato de Repasse 234.142-44, registro Siafi 611633, enquanto há fortes indícios de inexecução da obra pela referida empresa, ante a verificação de inexistência de empregados registrados na empresa no período de vigência do ajuste.
11.1.6.2. Nexo de causalidade: o recebimento integral do valor referente à construção ou reforma de mercado para produtos agropecuários do município de Barra do Corda/MA repassados por força do Contrato de Repasse 234.142-44, registro Siafi 611633, por empresa fantasma, propiciou a não comprovação da boa e regular aplicação dos recursos, resultando em dano ao erário.
11.1.6.3. Culpabilidade: Não há excludentes de ilicitude, de culpabilidade e de punibilidade. É razoável afirmar que era possível ao responsável ter consciência da ilicitude do ato. Não há excludentes de ilicitude, de culpabilidade e de punibilidade. É razoável afirmar que era possível ao responsável ter consciência da ilicitude do ato. Era exigível conduta diversa da praticada.
12. Em cumprimento ao Acórdão 3979/2020 - TCU - 2ª Câmara (peça 57) , foi efetuada citação dos responsáveis, nos moldes adiante:
a)	 Construtora Góes Incorporação Ltda. - promovida a citação da empresa, conforme delineado adiante:
	Comunicação: Ofício 18567/2020 - Secomp-4 (peça 63) 
Data da Expedição: 12/5/2020
Data da Ciência: não houve (endereço insuficiente) 
Nome Recebedor: Luiz Zadra
Observação: Ofício enviado para o endereço do responsável, conforme pesquisa na base de dados no sistema da Receita Federal, custodiada pelo TCU.
	
	Comunicação: Ofício 38120/2020 - Secomp-4 (peça 79) 
Data da Expedição: 13/8/2020
Data da Ciência: 1/9/2020 (peça 87) 
Nome Recebedor: Eliezer de Araújo Góes Santiago
Observação: Ofício enviado para o endereço do responsável, conforme pesquisa na base de dados no sistema da Receita Federal, custodiada pelo TCU.
Fim do prazo para a defesa: 16/9/2020
	
b)	 Manoel Mariano de Sousa - promovida a citação do responsável, na pessoa de seu cônjuge supérstite, Sra. Francisca Telis de Sousa, conforme delineado adiante:
	Comunicação: Ofício 18574/2020 - Secomp-4 (peça 79) 
Data da Expedição: 12/5/2020
Data da Ciência: 21/6/2020 (peça 76) 
Nome Recebedor: Sandra Maria
Observação: Ofício enviado para o endereço do responsável, conforme pesquisa na base de dados no sistema da Receita Federal, custodiada pelo TCU.
Fim do prazo para a defesa: 6/7/2020

c)	 Eliezer de Araújo Góes Santiago - promovida a citação do responsável, conforme delineado adiante:
	Comunicação: Ofício 18565/2020 - Secomp-4 (peça 79) 
Data da Expedição: 12/5/2020
Data da Ciência: 26/5/2020 (peça 71) 
Nome Recebedor: Henrique Santiago
Observação: Ofício enviado para o endereço do responsável, conforme pesquisa na base de dados no sistema da Receita Federal, custodiada pelo TCU.
Fim do prazo para a defesa: 10/6/2020

d)	 João Batista Magalhães - promovida a citação do responsável, conforme delineado adiante:
	Comunicação: Ofício 26873/2020 - Secomp-4 (peça 73) 
Data da Expedição: 22/6/2020
Data da Ciência: 2/7/2020 (peça 74) 
Nome Recebedor: Carlos E Rego
Observação: Ofício enviado para o endereço do responsável, conforme pesquisa na base de dados nos sistemas coorporativos do TCU.
Fim do prazo para a defesa: 16/9/2020

13.	Conforme Despacho de Conclusão das Comunicações Processuais (peça 91) , as providências inerentes às comunicações processuais foram concluídas. 
14.	Transcorrido o prazo regimental, o responsável Eliezer de Araújo Góes Santiago, que também é representante legal da empresa Construtora Góes Incorporação Ltda., apresentou defesa, que será analisada na seção Exame Técnico. Já os responsáveis Manoel Mariano de Souza e João Batista Magalhães permaneceram silentes, devendo ser considerados revéis, nos termos do art. 12, §3º, da Lei 8.443/1992.
ANÁLISE DOS PRESSUPOSTOS DE PROCEDIBILIDADE DA IN/TCU 71/2012
Prejuízo ao Contraditório e Ampla Defesa
15.	Verifica-se que não houve o transcurso de mais de dez anos desde o fato gerador sem que tenha havido a notificação do responsável pela autoridade administrativa federal competente (art. 6º, inciso II, c/c art. 19 da IN/TCU 71/2012, modificada pela IN/TCU 76/2016) , uma vez que o fato gerador da irregularidade sancionada ocorreu em 8/6/2010, e o responsável foi notificado sobre a irregularidade pela autoridade administrativa competente conforme abaixo:
15.1.	Manoel Mariano de Sousa, por meio do edital acostado à peça 9, publicado em 8/11/2017.
16. Quanto aos demais responsáveis, quais sejam, Construtora Góes Incorporação Ltda, Eliezer de Araújo Góes Santiago e João Batista Magalhães, embora não tenham tido a oportunidade de se manifestar na fase interna da tomada de contas especial, não há que selar em prejuízo ao exercício do contraditório a da ampla defesa, uma vez que a garantia ao direito de defesa ocorre na fase externa, com o chamamento do responsável aos autos, a partir de sua citação válida.
Valor de Constituição da TCE 	
17.	Verifica-se, ainda, que o valor atualizado do débito apurado (sem juros) em 1/1/2017 é de R$ 901.093,06, portanto superior ao limite mínimo de R$ 100.000,00, na forma estabelecida conforme os arts. 6º, inciso I, e 19 da IN/TCU 71/2012, modificada pela IN/TCU 76/2016. 
OUTROS DÉBITOS NOS SISTEMAS DO TCU COM OS MESMOS RESPONSÁVEIS
18.	Informa-se que foi encontrado débito imputável aos responsáveis em outros processos em tramitação no Tribunal:
	Responsável
	Processos

	Manoel Mariano de Sousa
	Processo 011.191/2001-7 (REPR, encerrado) , Processo 002.388/2004-8 (TCE, encerrado) , Processo 016.545/2003-5 (TCE, encerrado) , Processo 014.822/2004-6 (TCE, encerrado) , Processo 000.416/2005-3 (TCE, encerrado) , Processo 003.361/2005-7 (TCE, encerrado) , Processo 010.972/2007-0 (TCE, encerrado) , Processo 022.840/2006-5 (TCE, encerrado) , Processo 007.665/2010-5 (CBEX, encerrado) , Processo 015.092/2010-0 (REPR, encerrado) , Processo 037.981/2011-0 (CBEX, encerrado) , Processo 000.765/2014-7 (TCE, encerrado) , Processo 021.689/2013-0 (CBEX, encerrado) , Processo 019.058/2015-2 (TCE, aberto) , Processo 012.228/2016-8 (TCE, aberto) , Processo 012.229/2016-4 (TCE, aberto) , Processo 031.938/2015-9 (TCE, aberto) , Processo 002.427/2011-7 (TCE, aberto) , Processo 003.723/2012-7 (RA, encerrado) , Processo 018.313/2018-3 (TCE, aberto) , Processo 000.444/2018-9 (TCE, aberto) , Processo 029.134/2017-0 (TCE, aberto) , Processo 034.861/2017-3 (TCE, aberto) , Processo 019.375/2019-0 (TCE, aberto) , Processo 027.590/2017-8 (CBEX, encerrado) , Processo 027.591/2017-4 (CBEX, encerrado) , Processo 027.593/2017-7 (CBEX, encerrado) , Processo 006.372/2019-8 (TCE, aberto) , Processo 006.367/2019-4 (TCE, aberto) , Processo 006.371/2019-1 (TCE, aberto) , Processo 041.341/2018-0 (TCE, aberto) , Processo 029.282/2018-7 (TCE, aberto) e Processo 025.954/2018-0 (TCE, aberto) 

	Construtora Góes Incorporação Ltda.
	Processo 041.342/2018-6 (aberto) , Processo 029.282/2018-7 (aberto) , Processo 041.341/2018-0 (aberto) , Processo 006.372/2019-8 (aberto) , Processo 006.371/2019-1 (aberto) 

	Eliezer de Araújo Góes Santiago
	Processo 041.342/2018-6 (aberto) , Processo 029.282/2018-7 (aberto) , Processo 041.341/2018-0 (aberto) , Processo 006.372/2019-8 (aberto) , Processo 006.371/2019-1 (aberto) 

	João Batista Magalhães
	Processo 041.342/2018-6 (aberto) , Processo 029.282/2018-7 (aberto) , Processo 041.341/2018-0 (aberto) , Processo 006.372/2019-8 (aberto) , Processo 006.371/2019-1 (aberto) 

19.	A tomada de contas especial está, assim, devidamente constituída e em condição de ser instruída.
EXAME TÉCNICO			 
Da validade das notificações:
20.	Preliminarmente, cumpre tecer breves considerações sobre a forma como são realizadas as comunicações processuais no TCU. A esse respeito, destacam-se o art. 179, do Regimento Interno do TCU (Resolução 155, de 4/12/2002) e o art. 4º, inciso III, § 1º, da Resolução TCU 170, de 30 de junho de 2004, in verbis:
Art. 179. A citação, a audiência ou a notificação, bem como a comunicação de diligência, far se-ão:
I - mediante ciência da parte, efetivada por servidor designado, por meio eletrônico, fac-símile, telegrama ou qualquer outra forma, desde que fique confirmada inequivocamente a entrega da comunicação ao destinatário;
II - mediante carta registrada, com aviso de recebimento que comprove a entrega no endereço do destinatário;
III - por edital publicado no Diário Oficial da União, quando o seu destinatário não for localizado
 (...) 
Art. 3º As comunicações serão dirigidas ao responsável, ou ao interessado, ou ao dirigente de órgão ou entidade, ou ao representante legal ou ao procurador constituído nos autos, com poderes expressos no mandato para esse fim, por meio de:
I - correio eletrônico, fac-símile ou telegrama;
II - servidor designado;
III - carta registrada, com aviso de recebimento;
IV - edital publicado no Diário Oficial da União, quando o seu destinatário não for localizado, nas hipóteses em que seja necessário o exercício de defesa.
Art. 4º. Consideram-se entregues as comunicações:
I - efetivadas conforme disposto nos incisos I e II do artigo anterior, mediante confirmação da ciência do destinatário;
II - realizadas na forma prevista no inciso III do artigo anterior, com o retorno do aviso de recebimento, entregue comprovadamente no endereço do destinatário;
III - na data de publicação do edital no Diário Oficial da União, quando realizadas na forma prevista no inciso IV do artigo anterior.
§ 1º O endereço do destinatário deverá ser previamente confirmado mediante consulta aos sistemas disponíveis ao Tribunal ou a outros meios de informação, a qual deverá ser juntada ao respectivo processo.
 (...) 
21.	Bem se vê, portanto, que a validade da citação via postal não depende de que o aviso de recebimento seja assinado pelo próprio destinatário da comunicação, o que dispensa, no caso em tela, a entrega do AR em 'mãos próprias'. A exigência da norma é no sentido de o Tribunal verificar se a correspondência foi entregue no endereço correto, residindo aqui a necessidade de certeza inequívoca. 
22.	Não é outra a orientação da jurisprudência do TCU, conforme se verifica dos julgados a seguir transcritos:
São válidas as comunicações processuais entregues, mediante carta registrada, no endereço correto do responsável, não havendo necessidade de que o recebimento seja feito por ele próprio (Acórdão 3648/2013 - TCU - Segunda Câmara, Relator Ministro JOSÉ JORGE) ;
É prescindível a entrega pessoal das comunicações pelo TCU, razão pela qual não há necessidade de que o aviso de recebimento seja assinado pelo próprio destinatário. Entregando se a correspondência no endereço correto do destinatário, presume-se o recebimento da citação. (Acórdão 1019/2008 - TCU - Plenário, Relator Ministro BENJAMIN ZYMLER) ;
As comunicações do TCU, inclusive as citações, deverão ser realizadas mediante Aviso de Recebimento - AR, via Empresa Brasileira de Correios e Telégrafos, bastando para sua validade que se demonstre que a correspondência foi entregue no endereço correto. (Acórdão 1526/2007 TCU Plenário, Relator Ministro AROLDO CEDRAZ) .
23.	A validade do critério de comunicação processual do TCU foi referendada pelo Supremo Tribunal Federal, nos termos do julgamento do MS-AgR 25.816/DF, por meio do qual se afirmou a desnecessidade da ciência pessoal do interessado, entendendo-se suficiente a comprovação da entrega do 'AR' no endereço do destinatário:
Ementa: agravo regimental. Mandado de segurança. Desnecessidade de intimação pessoal das decisões do tribunal de contas da união. art. 179 do regimento interno do TCU. Intimação do ato impugnado por carta registrada, iniciado o prazo do art. 18 da lei nº 1.533/51 da data constante do aviso de recebimento. Decadência reconhecida. Agravo improvido.
O envio de carta registrada com aviso de recebimento está expressamente enumerado entre os meios de comunicação de que dispõe o Tribunal de Contas da União para proceder às suas intimações.
O inciso II do art. 179 do Regimento Interno do TCU é claro ao exigir apenas a comprovação da entrega no endereço do destinatário, bastando o aviso de recebimento simples. 
Da revelia dos responsáveis Manoel Mariano de Souza, João Batista Magalhães e da Construtora Góes Incorporação Ltda. (CNPJ: 63.445.688/0001-33) 
24.	No caso vertente, a citação dos responsáveis se deu em endereços provenientes da base de CPFs da Receita Federal, sistema custodiado pelo TCU, e do Cadastro Nacional de Empresas. A entrega dos ofícios citatórios nesses endereços ficou comprovada.
25.	Nos processos do TCU, a revelia não leva à presunção de que seriam verdadeiras todas as imputações levantadas contra os responsáveis, diferentemente do que ocorre no processo civil, em que a revelia do réu opera a presunção da verdade dos fatos narrados pelo autor (Acórdãos 1009/2018 - TCU - Plenário, Relator: BRUNO DANTAS; 2369/2013 - TCU - Plenário, Relator: BENJAMIN ZYMLER e 2449/2013 - TCU - Plenário, Relator: BENJAMIN ZYMLER) . Dessa forma, a avaliação da responsabilidade do agente não pode prescindir da prova existente no processo ou para ele carreada. 
26.	Ao não apresentar sua defesa, os responsáveis deixaram de produzir prova da regular aplicação dos recursos sob sua responsabilidade, em afronta às normas que impõem aos gestores públicos a obrigação legal de, sempre que demandados pelos órgãos de controle, apresentar os documentos que demonstrem a correta utilização das verbas públicas, a exemplo do contido no art. 93 do Decreto-Lei 200/1967: 'Quem quer que utilize dinheiros públicos terá de justificar seu bom e regular emprego na conformidade das leis, regulamentos e normas emanadas das autoridades administrativas competentes.' 
27.	Mesmo as alegações de defesa não sendo apresentadas, considerando o princípio da verdade real que rege esta Corte, procurou-se buscar, em manifestações dos responsáveis na fase interna desta Tomada de Contas Especial, se havia algum argumento que pudesse ser aproveitado a seu favor. 
28.	No entanto, os responsáveis não se manifestaram na fase interna, não havendo, assim, nenhum argumento que possa vir a ser analisado e posteriormente servir para afastar as irregularidades apontadas.
29.	Em se tratando de processo em que a parte interessada não se manifestou acerca das irregularidades imputadas, não há elementos para que se possa efetivamente aferir e reconhecer a ocorrência de boa-fé na conduta dos responsáveis, podendo este Tribunal, desde logo, proferir o julgamento de mérito pela irregularidade das contas, conforme os termos dos §§ 2º e 6º do art. 202 do Regimento Interno do TCU. (Acórdãos 2.064/2011-TCU-1ª Câmara (relator: Ubiratan Aguiar) , 6.182/2011-TCU-1ª Câmara (relator: Weber de Oliveira) , 4.072/2010-TCU-1ª Câmara (Relator: Valmir Campelo) , 1.189/2009-TCU-1ª Câmara (Relator: Marcos Bemquerer) , 731/2008-TCU-Plenário (Relator: Aroldo Cedraz) .
30.	Dessa forma, os responsáveis Manoel Mariano de Sousa, João Batista Magalhães e a empresa Construtora Góes Incorporação Ltda. (CNPJ: 63.445.688/0001-33) devem ser considerados revéis, nos termos do art. 12, §3º, da Lei 8.443/1992, devendo as contas serem julgadas irregulares, condenando-os ao débito apurado. Quanto à aplicação da multa prevista no art. 57 da Lei 8.443/1992, considerando que houve o falecimento do Sr. Manoel Mariano de Souza, não há que se falar em aplicação de penalidade, visto que a sanção possui natureza personalíssima. Quanto à Construtora Góes Incorporação Ltda. (CNPJ: 63.445.688/0001-33) , observa-se que não ocorreu a referida prescrição, uma vez o último pagamento à referida empresa ocorreu em 8/6/2010 e o ato que ordenou a citação se deu em 16/4/2020 (peça 57) .
Da defesa apresentada por Eliezer de Araújo Góes Santiago
31.	O responsável Eliezer de Araújo Góes Santiago apresentou defesa, que passa a ser analisada em seguida:
Argumento 1 (peça 90. p. 3-6) 
32.	Alega que decorreu mais e 10 anos do fato gerador sem que o defendente houvesse sido notificado sobre as supostas irregularidades pela autoridade administrativa e que não foi atribuída responsabilidade ao mesmo no relatório de auditoria e que não consta dos autos sua citação no processo 00190.113080/2018-11, advento do relatório de auditoria 1247/2018 (peça 90, p. 4) .
33.	Relata que consta nos autos apenas notificação do Sr. Manoel Mariano de Sousa em 24/7/2017, através do Ofício 1378/2017 GIGOVQ/SL, e da Sra. Francisca Teles de Sousa (representante do espólio do Sr. Manoel Mariano de Sousa) , por meio do Ofício 913 GIGOV/SL. Assim, o defendente não teve conhecimento que era réu na fase de instrução do processo, tendo sido citado do andamento da TCE apenas em 26/5/2020, por meio do Ofício 18567/2020 - TCU Seproc, não tendo sido dada a oportunidade de defesa ao agente, em obediência aos princípios (peça 90, p. 4) .
34.	Prossegue relatando que, como pressuposto para apurar os fatos, a prescrição é determinante para imputar a responsabilidade, caracterizada, no caso em tela, pelo fato de ter transcorrido mais de dez anos do fato gerador da irregularidade, conforme determina o art. 6, inciso II, da IN TCU 71/2012 (peça 90, p. 5) .
35.	Advoga, também, que poder-se-ia aplicar ao caso concreto a prescrição quinquenal para o exercício da ação punitiva pela administração pública federal, conforme art. 1º da Lei 9.873/1999, que estabelece prazo de prescrição para o exercício de ação punitiva pela administração pública (peça 90, p. 5) .
Análise
36.	Quanto ao argumento de que já ocorreu a prescrição, necessário diferenciar a prescrição da pretensão de ressarcimento e a prescrição da pretensão punitiva. 
37.	O instituto da prescrição nos processos do TCU obedece ao art. 37, § 5º, da Constituição Federal no que se refere ao ressarcimento do prejuízo ao Erário, e ao art. 205 da Lei 10.406/2002 (Código Civil) , no que se refere à pretensão punitiva, sendo esta última referente à aplicação de multa pelo Tribunal. A pacificação da jurisprudência sobre a matéria prescricional ocorreu com a prolação do Acórdão 1.441/2016 - TCU - Plenário (TC Processo 030.926/2015-7) .
38.	Na parte dispositiva do referido acórdão foram fixados entendimentos essenciais para a aplicação da prescrição da pretensão punitiva, conforme excerto abaixo transcrito:
'ACORDAM os Ministros do Tribunal de Contas da União, reunidos em Sessão do Plenário, ante as razões expostas pelo Redator, em:
9.1. deixar assente que:
9.1.1. a pretensão punitiva do Tribunal de Contas da União subordina-se ao prazo geral de prescrição indicado no art. 205 do Código Civil;
9.1.2. a prescrição que se refere o subitem anterior é contada a partir da data de ocorrência da irregularidade sancionada, nos termos do art. 189 do Código Civil;
9.1.3. o ato que ordenar a citação, a audiência ou a oitiva da parte interrompe a prescrição de que trata o subitem 9.1.1, nos termos do art. 202, inciso I, do Código Civil;
9.1.4. a prescrição interrompida recomeça a correr da data em que for ordenada a citação, a audiência ou oitiva da parte, nos termos do art. 202, parágrafo único, parte inicial, do Código Civil;
9.1.5. haverá a suspensão da prescrição toda vez que os responsável apresentar elementos adicionais de defesa, ou mesmo quando forem necessárias diligências causadas por conta de algum fato novo trazido pelos jurisdicionados, não suficientemente documentado nas manifestações processuais, sendo que a paralização da contagem do prazo ocorrerá do período compreendido entre a juntada dos elementos adicionais de defesa ou da peça contendo o fato novo e a análise dos referidos elementos ou da resposta da diligência, nos termos do art. 160, § 2º, do Regimento Interno;
9.1.6. a ocorrência desta espécie de prescrição será aferida, independentemente de alegação da parte, em cada processo no qual haja intenção de aplicação das sanções previstas na Lei 8.443/1992;
9.1.7. o entendimento consubstanciado nos subitens anteriores será aplicado, de imediato, aos processos novos (autuados a partir desta data) bem como àqueles pendentes de decisão de mérito ou apreciação de recurso por este Tribunal.'
39.	O art. 205 do Código Civil prevê, in verbis:
Art. 205. A prescrição ocorre em dez anos, quando a lei não lhe haja fixado prazo menor.
40.	Já quanto a prescrição da pretensão ressarcitória, merece destaque recente decisão do STF, no julgamento do RE 636.886 (Rel. Ministro Alexandre de Moraes) , apreciando o tema 899 da repercussão geral, fixou a seguinte tese: 'É prescritível a pretensão de ressarcimento ao erário fundada em decisão de Tribunal de Contas' (ATA Nº 10, de 20/04/2020. DJE nº 104, divulgado em 28/04/2020) .
41.	Considerando que o TCU ainda não se pronunciou sobre os efeitos do julgamento de mérito da referida decisão do STF em relação às pretensões de ressarcimento ao erário veiculadas por meio dos processos de tomada de contas especiais, por cautela, deve-se adotar a orientação da Corte de Contas, na pendência de julgamento do RE 636.886, mesmo reconhecida sua repercussão geral, no sentido de que a matéria ali tratada alcançaria tão somente a fase judicial de cobrança do título extrajudicial, não atingindo os processos de controle externo. Transcreve-se, a seguir, trechos de acórdãos que apontam nesse sentido:
'A suspensão pelo STF das demandas nas quais esteja em questão a prescritibilidade da pretensão de ressarcimento ao erário com base em decisão de tribunal de contas (RE 636.886/STF) alcança tão somente a fase judicial de cobrança do título extrajudicial, não atingindo os processos de controle externo em trâmite. Até julgamento definitivo em contrário pelo STF, permanece o entendimento do TCU acerca da imprescritibilidade das pretensões de ressarcimento decorrentes de tomadas de contas especiais. (Acórdão 1267/2019-Plenário, Relator: Min. AROLDO CEDRAZ) .'
'A suspensão pelo STF das demandas nas quais esteja em questão a prescritibilidade da pretensão de ressarcimento ao erário com base em decisão de tribunal de contas (RE 636.886/STF) alcança tão somente a fase judicial de cobrança do título extrajudicial, não atingindo os processos de controle externo em trâmite. Até julgamento definitivo em contrário pelo STF, permanecem imprescritíveis as pretensões de ressarcimento decorrentes de tomadas de contas especiais. (Acórdão 7930/2018-Segunda Câmara, Relatora: Min. ANA ARRAES) .'
42.	Conforme se pode observar, não há que se falar em prescrição da pretensão de ressarcimento. Também não há que se falar em prescrição da pretensão punitiva, uma vez que as irregularidades ocorreram entre 13/1/2009 e 8/6/2010 e o ato que ordenou a citação se deu 16/4/2020. 
43.	Quanto ao argumento de que não tomou conhecimento da instauração do processo de TCE durante a fase interna, a jurisprudência do TCU é no sentido de que não há prejuízo ao exercício do contraditório e da ampla defesa em razão da ausência de oportunidade de defesa na fase interna de tomada de contas especial, pois nessa etapa, em que se coletam evidências para fins de apuração dos fatos e das responsabilidades, não há uma relação processual constituída. A garantia ao direito de defesa ocorre na fase externa, com o chamamento dos responsáveis aos autos, a partir de sua citação válida. Nesse sentido são os Acórdãos 2016/2018 - Segunda Câmara, rel. Ministro Aroldo Cedraz, 653/2017 - Segunda Câmara, rel. Ministro Augusto Nardes, 1787/2014 - Plenário, rel. Ministro José Jorge.
44.	Ante o exposto, as alegações de defesa referentes a este item não merecem ser acolhidas.
Argumento 2 (peça 90, p. 7-11) 
45.	Alega que o Acórdão 4767/2020 - TCU (peça 57) aponta irregularidades imputadas ao requerente, em razão de suposta conduta delitiva, tendo como motivação o recebimento de valor integral referente à construção do mercado, repassados por força do Contrato de Repasse 234.142-44/2007 (Siafi 611.633) , com indícios de inexecução da obra pela Construtora Góes Incorporação Ltda., no período de vigência ajustado (peça 90, p. 7) .
46.	Destaca que o ajuste em tela foi celebrado entre a União Federal e a Prefeitura Municipal de Barra do Corda, sendo o município o detentor das informações contidas no contrato de repasse, não cabendo à construtora informações quanto ao pagamento e vigência do mesmo (peça 90, p. 7) .
47.	Já quanto ao instrumento de contrato nº 1/2008, celebrado entre a Prefeitura Municipal de Barra do Corda e a Construtora Góes e Incorporação Ltda. para a execução de mercado, o defendente alega que o mesmo foi cumprido fielmente, até mesmo porque o contrato determinava a medição como condição para o pagamento (peça 90, p. 7) .
48.	Prossegue informando que o próprio órgão interveniente, qual seja, a Caixa, atestou a execução da obra e cumprimento do objeto, através do laudo análise técnica de engenharia da CEF, conforme peças 1, 14, 22 e 23, o que significa que referida entidade estaria convicta da execução da obra, sendo que a mesma foi a responsável pela instauração da persente TCE, tendo efetuado a fiscalização e efetuado o pagamento do valor integral (peça 90, p. 8) .
49.	Sugere que o fato de o próprio relatório de auditoria 1247/2018, datado de de 28/11/2018, não qualifica a construtora e seus proprietários como responsáveis, sendo que o mesmo apontou apenas o Sr. Manoel Mariano de Sousa, já falecido, e sua esposa, na condição de responsável pelo espólio (peça 90, p. 9-10) .
50.	Finaliza informando que em nenhum momento contribuiu para a inexecução da obra ou recebimento de valores ilícitos, até mesmo porque o contrato foi firmado pela prefeitura municipal de Barra do Corda, não havendo que se falar em dano a ser imputado ao requerido, tampouco elemento de dolo ou culpa que caracterize culpabilidade (peça 90, p. 10) .
Análise
51.	Inicialmente, cumpre destacar que, conforme Ofício 18565/2020-TCU/Seproc (peça 65) , o defendente em nenhum momento foi instado a apresentar documentação referente ao contrato de repasse ou fornecer informações acerca do pagamento e vigência do mesmo.
52.	Conforme bem delineado na instrução anterior (peça 52) , a conduta da empresa responsável foi de receber integralmente o valor referente à construção ou reforma de mercado para produtos agropecuários do município de Barra do Corda/MA repassados por força do Contrato de Repasse 234.142-44, registro Siafi 611633, enquanto há fortes indícios de inexecução da obra pela referida empresa, ante a verificação de inexistência de empregados registrados na empresa no período de vigência do ajuste.
53.	Assim sendo, o defendente, na condição de representante da empresa, e em face da desconsideração da personalidade jurídica da mesma, foi notificado a apresentar alegações de defesa para a conduta acima delineada.
54.	Quanto ao argumento de que a obra foi executada, cabe ressaltar que a jurisprudência do Tribunal é no sentido de que a mera execução física do objeto ou de parte dele, por si só, não comprova que os recursos foram aplicados corretamente, devendo restar demonstrado o nexo causal entre os recursos que lhe foram repassados e os documentos de despesas referentes à execução, tais como, recibos, notas fiscais (especificada com o número do convênio) , extratos bancários, de forma que seja possível confirmar que determinada obra foi executada com os recursos transferidos. Nesse sentido são os Acórdãos 1065/2009 - Segunda Câmara, rel. Ministro Benjamin Zymler, 3223/2017 - Segunda Câmara, rel. Ministro Marcos Benquerer.
55.	Cabível relembrar que o Relatório de Fiscalização 966/2011 (peça 49) apontou robustas evidência de que a empresa contratada, qual seja, a Construtora Góes Incorporação Ltda., atuou como empresa de fachada, conforme trechos a seguir:
'3.3 - Montagem e simulação de procedimentos licitatórios decorrentes de conluio entre os licitantes e agentes públicos municipais.
 (...) 
2. Os autos da tomada de preços TP 14/2006, referente ao objeto do convênio EP 347/2005, firmado com a Funasa não foram disponibilizados à equipe de auditoria (solicitações efetivadas por meio, entre outros, dos ofícios n. 278/2012 - Secex/MA e Fiscalis 966/2012 n. 5, 6, 12, 13, situados nos autos às peças 6, 18, 19, 33 e 35) , de forma que a Administração municipal não comprovou a existência e, por conseguinte, a regularidade deste certame licitatório. Segundo os elementos esparsos que puderam ser reunidos pela equipe de fiscalização (peça 147) acerca da execução do contrato decorrente desta tomada de preços, a única licitante que teria comparecido, e que viera posteriormente a ser a contratada, fora a empresa Construtora Góes Incorporação Ltda., CNPJ 63.445.688/0001-33. 
Durante a inspeção nas residências supostamente beneficiadas pelos 198 módulos sanitários objeto do convênio EP 347/2005, constatou-se que a maioria deles não havia sido construída; as pessoas com quem a equipe do TCU interagiu não tinham conhecimento da existência de referida empresa, bem assim não se constatou o mínimo vestígio da instalação, embora em tempos remotos, de canteiro de obras da empresa no Município. 
A par desta constatação, por meio do Of. Fiscalis 966/2012 nº 15 (peça 37) requereu-se à Prefeitura a relação de empregados da Construtora Góes Incorporação Ltda. contratados para execução das obras do convênio em destaque. Em resposta (Of. 102/2012/GABI, peça 43) , a Prefeitura informou que havia solicitação estas informações à contratada e posteriormente as encaminharia à equipe de fiscalização, fato que até o momento não se consumou. 
Registre-se que esta empresa, segundo os dados da RAIS para os anos-base 2005-2010, à exceção do exercício de 2007, não declarou a contratação de empregados. Para este último exercício (peça 153, p. 103) , entretanto, embora haja informação na RAIS, não existe a declaração de nenhum empregado contratado. 
No que toca à GFIP 2005 a 2011, empresa somente apresentou algum tipo de recolhimento para os meses fevereiro a setembro de 2007 e setembro 2009, mesmo assim baixíssimos recolhimentos a título de juros e multas, dando a transparecer se referiam ao pagamento de meras obrigações acessórias (peça 114, p. 2-2) , não apontando para valores previdenciários associados às cotas-parte empregado e empregador; para os exercícios, de 2005 a 2011, o sistema da CEF não registra recolhimento.
Na forma já consignada alhures, o art. 15 da Lei 8.036/1990 c/c o art. 32, IV, da Lei 8.212/1991, obriga todos os empregadores a depositar as contribuições do empregado e do empregador à conta do FGTS; se não houve lançamentos, como atesta a CEF, mais do que lógico deduzir que não houve funcionários contratados para o período, não havendo meios de que tal empresa tenha vindo a executar referidas obras. 
Diante de todos estes elementos, tudo leva a crer a Construtora Góes Incorporação Ltda. não haja contratado nenhum empregado entre os anos 2005 e 2011. 
No endereço declarado da empresa constante do banco de dados da RFB, qual seja, Av. Princesa Leopoldina, nº 15. Tijupá Queimado, São José de Ribamar/MA, esta não pode ser localizada, segundo a declaração de servidor deste Tribunal assentada à peça 106, sendo que na vizinhança nunca se ouvira falar em referida empresa, ou seja, ao que tudo indica referida empresa não tem funcionamento regular. Corroboram esta informação as fotos que constam da peça 281 (p. 1-5) . 
Por fim, embora não se tenha obtido o processo licitatório, os documentos de comprovação de despesas que puderam ser obtidos pela equipe de fiscalização (peça 147) indicam fraude nos documentos contábeis e financeiros, postos que as notas fiscais apresentadas (NFs 97, 99 e 85, emitidas, respectivamente, em 14/7/2006, 18/8/2006 e 11/6/2007) , associadas, nessa ordem, às medições primeira, segunda e final, além de emitidas após o prazo de validade (11/12/2005) , apresentam inversão da ordem cronológica (NFs 97 e 99 emitidas antes da NF 85) .
Diante de tudo que aqui se consignou, parece comprovado que a finalidade desta empresa foi desvirtuada para atender aos interesses individuais e ilegítimos de seus sócios, de seus administradores de fato e/ou de terceiros ligados à Administração municipal, com o firme propósito de fraudar a licitação e direcionar a contratação e, desta forma, viabilizar desvios e/ou desfalques dos recursos federais descentralizados. 
 (...) 
Diga-se em relação à Construtora Góes, que atuava como empresa de fachada cooptada pelo esquema de fraude às licitações públicas, constatações que se edificam nas evidências minudentemente relatadas neste achado, no tópico relativo à TP 14/2006 (EP 347/2005) , e também referenciadas na CC 1/2008 (CRs 234.142-44; 244.545-28 e 244.396-20) , razão pela qual deixarão de ser reproduzidas neste momento.
 (...) 
Isto posto, resta claro que estas quatro empresas: Construtora Góes Incorporação Ltda., RE - Construções e Empreendimentos, Construtora Prediolar Ltda. e Construtora Espaço Locação de Veículos e Máquinas Ltda., trabalharam em conluio para fraudar licitações e atuaram como empresas de fachada no contexto das obras contratadas no Município de Barra do Corda/MA. 
Diante de tudo que aqui se consignou, parece comprovado que a finalidade destas empresas foi desvirtuada para atender aos interesses individuais e ilegítimos de seus sócios, de seus administradores de fato e/ou de terceiros ligados à Administração municipal, com o firme propósito de fraudar a licitação e direcionar a contratação e, desta forma, viabilizar desvios e/ou desfalques dos recursos federais descentralizados. 
Ademais, resta somente dizer que estas quatro construtoras atuavam como empresa de fachada, constatação que se edifica nas evidências relatadas neste achado, sobretudo neste tópico e nos que cuidam das irregularidades havidas nas TP 14/2006 (EP 347/2005) , CC 1/2008 (CRs 234.142-44; 244.545-28 e 244.396-20) , CC 2/2008 (CRs 245.029-00 e 246.122-61) .
 (...) 
Não obstante isso, chama-se atenção de que, no achado '3.3 - Montagem e simulação de procedimentos licitatórios decorrentes de conluio entre os licitantes e agentes públicos municipais' - onde restou patente a montagem e fraude dos procedimentos licitatórios respectivos - já se consignou proposta de glosa dos recursos transferidos mediante todos estes sete convênios, com determinação ao TCU (CV 880/2005) , FNS (CV 2.638/2006) , Incra SR 12/MA (CRT 2000/2007) e Funasa (EP 345/2005, EP 347/2005, EP 74/2006 e EP 800/2007) , razão pela qual esse mesmo encaminhamento, embora inafastável, por questões de ordem prática, não será novamente proposto neste momento.'
56.	Portanto, restou comprovado, por meio de pesquisa à base de dados do Relatório Anual de Informações Sociais - RAIS e de consulta às guias de recolhimento do FGTS e da Previdência Social - GFIP, que a empresa não possuía empregados registrados entre os anos de 2005 a 2011, inviabilizando sua atividade empresarial e, por conseguinte, a execução das obras objeto do contrato de repasse em tela, caracterizando o rompimento do nexo de causalidade entre os recursos repassados e as despesas efetuadas, uma vez que a empresa não detinha condições de executar a obra objeto do ajuste em tela.
57.	Quanto ao argumento de que o pagamento ocorreu após a medição efetuada pela Caixa, vale transcrever trecho da publicação 'Obras Públicas: Recomendações Básicas para a Contratação e Fiscalização de Obras de Edificações Públicas', elaborada pelo TCU e que se destina a oferecer orientação aos órgãos e entidades da Administração pública quanto aos procedimentos a serem adotados na execução de obras, desde a licitação até a construção, passando pela elaboração de projetos e pela respectiva fiscalização:
'A medição de serviços e obras será baseada em relatórios periódicos elaborados pelo contratado, onde estão registrados os levantamentos, cálculos e gráficos necessários à discriminação e determinação das quantidades dos serviços efetivamente executados.
A discriminação e quantificação dos serviços e obras consideradas na medição deverão respeitar rigorosamente as planilhas de orçamento anexas ao contrato, inclusive critérios de medição e pagamento.
O contratante efetuará os pagamentos das duas faturas emitidas pelo contratado com base nas medições de serviços aprovadas pela fiscalização, obedecidas as condições estabelecidas no contrato.'
58.	Verifica-se, portanto, que a análise da execução financeira não é realizada durante a medição da obra, razão pela qual o argumento de que a Caixa verificou que a obra foi executada é insuficiente para caracterizar o nexo causal entre os recursos repassados e a despesa efetuada.
59.	No que se referente ao argumento de que o próprio relatório de auditoria 1247/2018, datado de 28/11/2018, não qualifica a construtora e seus proprietários como responsáveis, cabe destacar que, conforme jurisprudência deste Tribunal, o TCU não necessita de autorização de qualquer órgão ou poder para, eventualmente, incluir novo responsável, em sede de tomada de contas especial, ao rol previamente delineado pelo órgão de Controle Interno, conforme Acórdão 7107/2010 - Primeira Câmara, rel. Ministro Marcos Bemquerer.
60.	Quanto ao argumento de que não agiu com dolo ou culpa, o mesmo não merece ser acolhido, uma vez que o conjunto de informações levantadas pela equipe de auditoria do Tribunal permitem deduzir que a empresa, sem funcionários contratados, não poderia ter realizado a construção dos 198 módulos sanitários no Município de Barra do Corda/MA. Assim sendo, a mesma deu causa ao prejuízo ao erário.
61.	Assim sendo, as alegações de defesa apresentadas quanto a este ponto não merecem ser acolhidas.
Do pedido
62.	O defendente requer, caso não seja afastada sua responsabilidade pelos supostos atos irregulares alegados, que seja reconhecida a prescrição.
Análise
63.	Conforme análise referente à prescrição efetuada nos itens 36-44, não há que se falar em prescrição da pretensão ressarcitória e prescrição da pretensão punitiva, razão pela qual o pedido não merece ser acolhido.
Prescrição da Pretensão Punitiva
64.	Vale ressaltar que a pretensão punitiva do TCU, conforme Acórdão 1.441/2016-Plenário, Relator: Benjamin Zymler, que uniformizou a jurisprudência acerca dessa questão, subordina-se ao prazo geral de prescrição indicado no art. 205 do Código Civil, que é de dez anos, contado da data de ocorrência da irregularidade sancionada, nos termos do art. 189 do Código Civil, sendo este prazo interrompido pelo ato que ordenar a citação, a audiência ou a oitiva do responsável.
65.	No caso em exame, entretanto, considerando que houve o falecimento do responsável, Sr. Manoel Mariano de Sousa, não há que se falar em aplicação de penalidade, visto que a sanção possui natureza personalíssima.
66.	Quanto à Construtora Góes Incorporação Ltda. (CNPJ: 63.445.688/0001-33) , Sr. João Batista Magalhães (CPF XXX.451.913-XX) e Sr. Eliezer de Araújo Góes Santiago (CPF XXX.145.765-XX) , observa-se que não ocorreu a referida prescrição, uma vez o último pagamento à referida empresa ocorreu em 8/6/2010, e o ato que ordenou a citação ocorreu em 16/4/2020 (peça 57) .
CONCLUSÃO
67.	Em face da análise promovida na seção 'Exame Técnico', verifica-se que a responsável pelo espólio do Sr. Manoel Mariano de Sousa, o Sr. João Batista Magalhães e a Construtora Góes Incorporação Ltda. não lograram comprovar a boa e regular aplicação dos recursos e, instados a se manifestarem, optaram pelo silêncio, configurando a revelia, nos termos do §3º, do art. 12, da Lei 8.443/1992. Ademais, inexistem nos autos elementos que demonstrem a boa-fé dos responsáveis ou a ocorrência de outras excludentes de culpabilidade.
68.	Quanto à Construtora Góes Incorporação Ltda., o exame da boa-fé, para fins de concessão de novo prazo para o recolhimento do débito sem a incidência de juros de mora (art. 202 do Regimento Interno do TCU) , quando envolver pessoa jurídica de direito privado, será feito, em regra, em relação à conduta de seus administradores, uma vez que os atos destes obrigam a pessoa jurídica, desde que exercidos nos limites dos poderes definidos no ato constitutivo da entidade. No caso em tela, considerando que há indícios suficientes no sentido de que a mesma atuou como empresa de fachada, entende-se que não há que se falar em boa-fé.
69.	Conforme análise promovida nos itens 36-44 e 51-61, propõe-se rejeitar as alegações de defesa apresentadas pelo Sr. Eliezer de Araújo Góes Santiago, uma vez que não foram suficientes para sanear as irregularidades atribuídas a ele e à Construtora Góes Incorporação Ltda.
70.	Verifica-se também que não houve a prescrição da pretensão punitiva, conforme análise já realizada.
71.	Tendo em vista que não constam dos autos elementos que permitam reconhecer a boa-fé dos responsáveis, sugere-se que as suas contas sejam julgadas irregulares, nos termos do art. 202, § 6º, do Regimento Interno do TCU, com a imputação do débito atualizado monetariamente e acrescido de juros de mora, nos termos do art. 202, §1º do Regimento Interno do TCU, descontado o valor eventualmente recolhido, e com a aplicação da multa prevista no art. 57, da Lei 8.443/1992 aos Srs. Eliezer de Araújo Góes Santiago e João Batista Magalhães e à Construtora Góes Incorporação Ltda.
PROPOSTA DE ENCAMINHAMENTO
72.	Diante do exposto, submetem-se os autos à consideração superior, propondo:
a)	considerar revéis o espólio de Manoel Mariano de Sousa (CPF: XXX.881.043-XX) , o Sr. João Batista Magalhães (CPF XXX.451.913-XX) e a Construtora Góes Incorporação Ltda. (CNPJ: 63.445.688/0001-33) , para todos os efeitos, dando-se prosseguimento ao processo, com fulcro no art. 12, § 3º, da Lei 8.443/1992; 
b)	julgar irregulares, nos termos dos arts. 1º, inciso I, 16, inciso III, alínea c, da Lei 8.443/1992, c/c os arts. 19 e 23, inciso III, da mesma Lei, as contas dos responsáveis Manoel Mariano de Sousa (CPF: XXX.881.043-XX) , Construtora Góes Incorporação Ltda. (CNPJ: 63.445.688/0001-33) , João Batista Magalhães (CPF XXX.451.913-XX) e Eliezer de Araújo Góes Santiago (CPF XXX.145.765-XX) , condenando-os ao pagamento das importâncias a seguir especificadas, atualizadas monetariamente e acrescidas dos juros de mora, calculadas a partir das datas discriminadas até a data da efetiva quitação do débito, fixando-lhe o prazo de quinze dias, para que comprove, perante o Tribunal, o recolhimento das referidas quantias aos cofres do Fundo Nacional de Assistência Social, nos termos do art. 23, inciso III, alínea 'a', da citada lei, c/c o art. 214, inciso III, alínea 'a', do Regimento Interno do TCU. 
	Data de ocorrência
	Valor histórico (R$) 

	13/1/2009
	190.438,65

	6/3/2009
	138.497,00

	8/6/2010
	233.801,96

c)	aplicar aos responsáveis João Batista Magalhães (CPF XXX.451.913-XX) , Eliezer de Araújo Góes Santiago (CPF XXX.145.765-XX) e à Construtora Góes Incorporação Ltda. (CNPJ: 63.445.688/0001-33) , a multa prevista no art. 57 da Lei 8.443/1992 c/c o art. 267 do Regimento Interno do TCU, fixando-lhe o prazo de quinze dias, a contar da notificação, para que comprove, perante o Tribunal (art. 214, III, alínea 'a', do Regimento Interno do TCU) , o recolhimento da dívida aos cofres do Tesouro Nacional, atualizada monetariamente desde a data do acórdão que vier a ser proferido por este Tribunal até a do efetivo recolhimento, se pagas após o vencimento, na forma da legislação em vigor;
d)	autorizar, desde logo, a cobrança judicial das dívidas, caso não atendidas a notificação, na forma do disposto no art. 28, inciso II, da Lei 8.443/1992;
e)	autorizar também, desde logo, se requerido, com fundamento no art. 26, da Lei 8.443, de 1992, c/c o art. 217, §§ 1º e 2º do Regimento Interno do TCU, o parcelamento da (s) dívida (s) em até 36 parcelas, incidindo, sobre cada parcela, corrigida monetariamente, os correspondentes acréscimos legais, fixando-lhe o prazo de quinze dias, a contar do recebimento da notificação, para comprovar, perante o Tribunal, o recolhimento da primeira parcela, e de trinta dias, a contar da parcela anterior, para comprovar os recolhimentos das demais parcelas, devendo incidir, sobre cada valor mensal, atualizado monetariamente, os juros de mora devidos, no caso do débito, na forma prevista na legislação em vigor, alertando os responsáveis de que a falta de comprovação do recolhimento de qualquer parcela importará o vencimento antecipado do saldo devedor, nos termos do § 2º do art. 217 do Regimento Interno deste Tribunal; 
f)	remeter cópia do acórdão que vier a ser prolatado pelo Tribunal, ao Procurador-Chefe da Procuradoria da República no Estado do Maranhão, nos termos do art. 209, § 7º, do Regimento Interno/TCU, para ajuizamento das ações cabíveis, informando-lhe que o inteiro teor da deliberação pode ser consultado no endereço http://www.tcu.gov.br/acordaos; e
g)	enviar cópia do Acórdão que vier a ser proferido ao Ministério da Agricultura, Pecuária e Abastecimento (Mapa) e aos responsáveis, para ciência, informando que a presente deliberação, acompanhada do Relatório e do Voto que a fundamenta, está disponível para a consulta no endereço www.tcu.gov.br/acordaos, além de esclarecer que, caso requerido, o TCU poderá fornecer sem custos as correspondentes cópias, de forma impressa."
3.	Enfim, por intermédio do Exmo. Sr. Procurador Júlio Marcelo de Oliveira, o MPTCU anuiu, em cota singela (Peça 96) , à aludida proposta da unidade técnica.
É o Relatório.

Eduardo Pinho Alves de Souza (12.147/OAB-MA), entre outros, representando Eliezer de Araújo Góes Santiago.

Procurador Júlio Marcelo de Oliveira.

TOMADA DE CONTAS ESPECIAL. CONTRATO DE REPASSE. NÃO COMPROVAÇÃO DA BOA E REGULAR APLICAÇÃO DOS RECURSOS FEDERAIS TRANSFERIDOS. CITAÇÃO. REVELIA. REJEIÇÃO DAS ALEGAÇÕES DE DEFESA. CONTAS IRREGULARES. DÉBITO. MULTA. COMUNICAÇÃO.

TOMADA DE CONTAS ESPECIAL (TCE)

Secretaria de Controle Externo de Tomada de Contas Especial (Secex-TCE).

Trata-se de tomada de contas especial instaurada pela Caixa Econômica Federal (Caixa) em desfavor de Manoel Mariano de Sousa, como então prefeito de Barra do Corda - MA (gestões: de 1º/1/2005 a 31/12/2008 e de 1º/1/2009 a 31/12/2012) , além da Construtora Góes Incorporação Ltda. e de João Batista Magalhães e Eliezer de Araújo Góes Santiago, diante da não comprovação da boa e regular aplicação dos recursos repassados por meio do Contrato de Repasse 234.142-44/2007 celebrado entre a Caixa, como mandatária da União representada pelo Ministério da Agricultura, Pecuária e Abastecimento (Mapa) , e o referido município sob o valor de R$ 562.737,61 para a construção e reforma de mercado municipal em prol dos respectivos produtos agropecuários.
2.	Como visto, a partir do Relatório de Tomada de Contas Especial n.º 12/2019 (Peça 42) , o tomador de contas assinalou inicialmente a responsabilidade em desfavor de Manoel Mariano de Sousa pelo dano ao erário sob o valor original de R$ 562.737,61 em face da não comprovação da boa e regular aplicação dos recursos federais repassados por meio do aludido contrato de repasse.
3.	Contudo, no âmbito do TCU e após análise do feito pela Secex-TCE, o Tribunal prolatou o Acórdão 3979/2020-TCU-Segunda Câmara no sentido de promover a desconsideração da personalidade jurídica da Construtora Góes Incorporação Ltda. e, assim, determinar a subsequente citação solidária dos seus representantes legais (João Batista Magalhães e Eliezer de Araújo Góes Santiago) , além da referida empresa e do espólio de Manoel Mariano de Sousa (Peça 57) . 
4.	Após a regular notificação, Eliezer de Araújo Góes Santiago apresentou as suas alegações de defesa à Peça 90, mas, a despeito da regular citação, João Batista Magalhães e o espólio de Manoel Mariano de Sousa, além da Construtora Góes Incorporação Ltda., não apresentaram a respectiva defesa, nem efetuaram, tampouco, o recolhimento do débito, passando à condição de revéis perante o TCU, nos termos do art. 12, § 3º, da Lei nº 8.443, de 1992. 
5.	Em sua defesa (Peça 90) , Eliezer de Araújo Góes Santiago teria, em síntese, alegado a incidência da suposta prescrição ante o transcurso superior a dez anos desde as falhas até a sua notificação, tendo, ainda, salientando que o referido contrato de repasse teria sido celebrado com a respectiva prefeitura e, desse modo, caberia à Construtora Góes Incorporação Ltda. responder apenas pelo Contrato nº 1/2008 celebrado com a aludida prefeitura, além de aduzir que, em sua análise, o objeto pactuado teria sido integralmente cumprido.
6.	De todo modo, após a análise final do feito, a unidade técnica anotou que os responsáveis não teriam promovido a efetiva comprovação da boa e regular aplicação dos aludidos recursos federais e, assim, propôs a irregularidade das contas dos aludidos responsáveis para condená-los ao pagamento do correspondente débito, além de lhes aplicar a subsequente multa legal (Peça 95) ; tendo o Parquet especial anuído a essa proposta (Peça 96) .
7.	O TCU pode incorporar o parecer da unidade técnica a estas razões de decidir.
8.	Bem se sabe que, em sintonia, entre outros, com os Acórdãos 1.194/2009 e 3.991/2015, da 1ª Câmara, os Acórdãos 27/2004, 6.235/2013 e 3.223/2017, da 2ª Câmara, e os Acórdãos 11/1997 e 997/2015, do Plenário, a jurisprudência do TCU estaria firmada no sentido da pessoal responsabilidade do gestor pela comprovação da boa e regular aplicação dos recursos federais, submetendo todo aquele que administra os recursos públicos ao dever de demonstrar o correto emprego dos valores federais, nos termos do art. 70, parágrafo único, da Constituição de 1988 e do art. 93 do Decreto-Lei nº 200, de 1967, sem prejuízo de, por analogia à Súmula n.º 286 do TCU, a pessoa jurídica de direito privado também responder como destinatária dos recursos captados, em solidariedade com os seus administradores, pelo dano causado ao erário em face da ausência de efetiva comprovação sobre a execução do objeto pactuado e a boa aplicação dos recursos públicos, nos termos do art. 16, § 2º, "b", da Lei nº 8.443, de 1992.
9.	Por esse ângulo, em função da ausência de elementos capazes de demonstrar a boa e regular aplicação dos recursos federais, para além da ausência de evidenciação do nexo causal entre os recursos federais aportados e os supostos dispêndios incorridos no aludido ajuste, a partir da deficiente execução do objeto pactuado, restou configurada a ofensa não só às regras legais, mas também aos princípios basilares da administração pública, já que, ao final e ao cabo, os responsáveis deixaram de prestar a devida satisfação à sociedade sobre o efetivo emprego dos recursos públicos postos à sua disposição, e, assim, restaria confirmada a presunção legal de dano ao erário em face do eventual desvio ou desperdício dos respectivos recursos federais, restando por aí adequada a proposta da unidade técnica para a condenação dos responsáveis em débito e em multa.
10. 	Não subsistiria, enfim, a prescrição da pretensão punitiva do TCU, já que, nos termos do Acórdão 1441/2016-TCU-Plenário, não teria ocorrido o transcurso superior a dez anos entre a ordem para as citações no âmbito do TCU, em 16/4/2020 (Peça 57) , e a data fatal para a prestação de contas final do aludido do contrato de repasse, em 29/6/2013 (Peça 42) .
11. 	Eis que, por meio do aludido Acórdão 1.441/2016 proferido na Sessão Extraordinária de 8/6/2016, o Plenário do TCU firmou o seu entendimento no sentido de que a prescrição da pretensão punitiva deve seguir a regra geral do prazo decenal, contado a partir do fato, em linha com o art. 205 do Código Civil brasileiro, interrompendo a contagem do aludido prazo com a ordem de citação, nos termos do art. 240, caput, da Lei n.º 13.105 (Código Processual Civil) , de 2015.
12. 	Sem prejuízo, no entanto, do respeito a esse entendimento do Tribunal, deve ser reiterada a minha ressalva já registrada em vários outros julgados do TCU no sentido de que, na ausência de lei específica, o TCU não deveria aplicar qualquer prazo prescricional sobre a referida pretensão punitiva ou, então, na pior das hipóteses, o Tribunal deveria aplicar a regra prescricional fixada pela Lei n.º 9.873, de 1999, não só porque ela trata diretamente de prescrição no âmbito do direito administrativo sancionador, mas também porque, entre outras medidas, a aludida lei manda aplicar o prazo prescricional penal, quando a infração administrativa também configure crime, além de determinar expressamente que, diante de ilícito continuado ou permanente, a contagem do prazo deve iniciar a partir da cessação do aludido ilícito.
13. 	A despeito, então, de registrar essa minha posição pessoal, o TCU deve pugnar pela pronta aplicação da multa legal em desfavor dos aludidos responsáveis a partir do entendimento fixado pelo aludido Acórdão 1441/2016-TCU-Plenário.
14.	Não subsistiria, de todo modo, a eventual necessidade de promover o retorno do presente processo para buscar a citação de outros eventuais responsáveis, estando esse entendimento, aliás, em plena sintonia com a jurisprudência fixada pelo TCU a partir, por exemplo, dos Acórdãos 4.002/2020 e 5.297/2013, da 2ª Câmara, e dos Acórdãos 1.170/2017 e 1.223/2015, do Plenário, já que a ausência dessa nova citação não resultaria em prejuízo à defesa do atual responsável, não só porque o presente processo já estaria em plenas condições de efetivo julgamento pelo TCU, mas também porque a solidariedade passiva seria legalmente erigida em favor do ente estatal credor, e não das eventuais pessoas privadas devedoras, podendo, se for o caso, o atual condenado ajuizar a superveniente ação regressiva em desfavor de outros eventuais responsáveis supostamente coobrigados.
15.	Contudo, como a malsinada irregularidade configuraria a eventual conduta dolosa no sentido de efetivamente assumir o risco de facilitar, permitir ou concorrer para que pessoa física ou jurídica privada incorpore ou utilize rendas, verbas ou valores integrantes do acervo patrimonial da administração pública, sem a observância das formalidades legais ou regulamentares aplicáveis, resultando no eventual ilícito doloso de improbidade administrativa causador do aludido prejuízo ao erário, nos termos, por exemplo, do art. 10, I e II, da Lei n.º 8.429, de 1992, a eventual prescrição da ação de ressarcimento ao erário também não subsistiria, estando esse entendimento em plena consonância com a jurisprudência fixada pelo STF no bojo do RE 852.475-SP, com o trânsito em julgado a partir de 6/12/2019, diante da Tese de Repercussão Geral n.º 897 no sentido de que "São imprescritíveis as ações de ressarcimento ao erário fundadas na prática de ato doloso tipificado na Lei de Improbidade Administrativa".
16.	Diante, portanto, dos elementos de convicção até aqui obtidos neste processo, o TCU deve julgar irregulares as contas de Manoel Mariano de Sousa, além da Construtora Góes Incorporação Ltda. e de João Batista Magalhães e Eliezer de Araújo Góes Santiago, para condená-los ao pagamento do correspondente débito, sem prejuízo de, com a exceção para Manoel Mariano de Sousa (falecido) , aplicar a multa prevista no art. 57 da Lei n.º 8.443, de 1992, em desfavor dos responsáveis.
Ante o exposto, pugno pela prolação do Acórdão ora submetido a este Colegiado.
TCU, Sala das Sessões, em 25 de maio de 2021.
Ministro-Substituto ANDRÉ LUÍS DE CARVALHO 
Relator